【裁判字號】    99,簡,224
【裁判日期】    990728
【裁判案由】    償還公費
【裁判全文】
臺北高等行政法院判決
                                       99年度簡字第224號
原      告  空軍軍官學校
代  表  人  甲○○
訴訟代理人  張和怡  律師
被      告  乙○○
法定代理人  丁○○
被    告兼
法定代理人  戊○○
上列當事人間償還公費事件，原告提起行政訴訟，本院判決如下
：
    主      文
被告乙○○或戊○○應給付原告新臺幣貳拾萬伍仟佰肆拾貳元
及自玖拾玖年伍月肆日起至清償日止，按年利率百分之伍計算之
利息。如其中任一被告已為清償，其他被告於清償範圍免其責任
。
原告其餘之訴駁回。
訴訟費用由被告負擔。
    事實及理由
一、程序事項：
    本件原告因償還公費事件而涉訟，其標的之金額為新臺幣（
    下同）20萬5,342 元，係在40萬元以下，依民國99年1 月13
    日修正公布，同年5 月1 日施行之行政訴訟法第229 條第1
    項第3 款規定，應適用簡易程序，且依同法第233 條第1 項
    規定，得不經言詞辯論判決，先此敘明。
二、事實概要：
    被告乙○○(79 年8 月4 日出生) 係未成年人，被告戊○○
    、丁○○俱為其法定代理人( 父母) 。被告乙○○於97年6
    月29日入學原告就讀，為正期班101 年班學生，因學科成績
    未達標準，經原告依軍事學校學生研究生學籍規則第7 章第
    40條第3 款及空軍軍官學校學生學則第3 篇第4 章第6 條第
    3 款之規定，以98年7 月21日空官校教字第0980004235號令
    被告乙○○退學，並依軍事學校預備學校軍費生公費待遇津
    貼發給及賠償辦法第9 條規定，核計被告乙○○應賠償原告
    20萬5,342 元。被告戊○○於被告乙○○入學時擔任保證人
    ，立具保證書於原告，承諾被告乙○○就讀期間，如經轉學
    、退學或開除學籍，必須賠償原告所支出之公費待遇及津貼
    等損害時，願負連帶履行責任。原告於98年11月2 日向被告
    等催討上開損害金額，雖被告乙○○於98年11月9 日向原告
    請求分期付款獲准，但被告等拒絕將債權文件辦理公證，經
    原告於99年2 月10日再次催討，被告等仍未繳納，原告遂提
    起本件行政訴訟。
三、本件原告主張：
  (一)按行政機關基於法定職權，為達特定行政目的，得於不違反
    法律之前提下，與人民訂立行政契約，司法院大法官釋字第
    348 號解釋意旨參照。次按軍事學校學生研究生學籍規則第
    7 章第40條第3 款規定「學生學業成績不及格之學分數，達
    該學期修習學分數1/2 以上」，空軍軍官學校學生學則第4
    章第6 條第3 款規定「學生學業不及格科目之學分數，達該
    學期修習學分數1/2 以上」，軍事學校預備學校軍費生公費
    待遇津貼發給及賠償辦法第4 條規定「受領公費待遇及津貼
    之軍費生，於報到時應填具志願入學書，志願履行義務及應
    遵守之事項，並由其法定代理人或保證人出具保證書保證之
    」，同辦法第7 條第1 項規定「軍費生應履行之義務及應遵
    守之事項如下：一依招生簡章所定之修業期限完成學業」，
    第8 條「違反前條規定者，本人或其法定代理人、保證人（
    以下簡稱賠償義務人）應賠償所受領之公費待遇及津貼」，
    第9 條第1 項前段「軍事學校軍費生未依招生簡章所定修業
    期限完成修業者，應賠償軍事學校就讀期間所受領之公費待
    遇及津貼」，第10條第1 項「依前條賠償之公費待遇及津貼
    ，其範圍如下：一公費待遇：就已撥付之全額計算。但服裝
    費依實際領用給與品種數量，照原製時之新品規定價格折算
    之。如為貸與品，按規定繳納，倘有欠繳者，照原製時之新
    品規定價格折算之。二津貼：就已發給之全部數額計算。」
  (二)又按原告97年軍事學校正期班招生簡章拾參、七規定：「在
    校學生受訓期間因故依『軍事學校學生研究生學籍規則』或
    『國軍各軍事學校學則』遭學校開除或退學者，應依『軍事
    學校預備學校軍費生公費待遇津貼發給及賠償辦法』賠償在
    校期間所受領之公費待遇及津貼」，此為被告乙○○所明知
    。被告戊○○為被告乙○○上開入學保證書之保證人，同意
    擔保被告乙○○於就讀原告學校期間，如經轉學、退學或開
    除學籍，保證負連帶損害責任，賠償被告乙○○在原告學校
    期間之公費待遇及津貼，故上開規定為原告與被告等所定之
    契約內容，其性質係屬公法性質之行政契約，於契約成立生
    效後，當事人自應依契約本旨，履行所協議之給付義務。
  (三)被告乙○○既享有公費待遇，自願與原告訂立行政契約，揆
    諸首揭說明，自應依契約本旨履行所協議之契約上義務。被
    告乙○○既經退學，原告依雙方所定行政契約所生之法律關
    係，自得提起本件訴訟等語，並聲明求為判決被告應連帶給
    付原告20萬5,342 元及自起訴狀繕本送達翌日起至清償日止
    ，按年利率百分之五計算之利息。
四、被告則抗辯略以：
    被告戊○○被慫恿將被告乙○○送至軍校報到，後用此途徑
    單一帶至岡山，服運轉志願兵役，其間小人宵小口傳，母行
    徑不良，區域不時有恐嚇書信要求賠償，不得就學，致被告
    乙○○心懷怨恨，回家就學打工，困難重重。被告等已繳清
    應繳之津貼、主副食費價款、服裝費、教育訓練費、健保費
    等，或由被告戊○○繳款、或由被告乙○○之大姊以薪資繳
    款、或經由暖暖區公所繳費、或由被告乙○○於98至99年期
    間以工讀方式由里鄰連線繳費，故無法重複繳款等語。並聲
    明求為判決駁回原告之訴。
五、本件兩造爭執要點為原告向被告等請求給付上開款項，於法
    是否有據？
六、按「人民與中央或地方機關間，因公法上原因發生財產上之
    給付或請求作成行政處分以外之其他非財產上之給付，得提
    起給付訴訟。因公法上契約發生之給付，亦同。」行政訴訟
    法第8 條第1 項定有明文。復按司法院大法官釋字第348 號
    解釋理由略謂：「行政機關基於其法定職權，為達特定之行
    政上目的，於不違反法律規定之前提下，自得與人民約定提
    供某種給付，並使接受給付者負合理之負擔或其他公法上對
    待給付之義務，而成立行政契約關係。」是依國防部各軍事
    學校設立宗旨，係以培養訓練國軍各軍種之幹部為目的，國
    防部為解決各軍種軍士官缺額補充，以公費教育方式，鼓勵
    各個學齡之學生接受軍事教育，進而成為各軍種幹部來源，
    並訂定軍事學校預備學校軍費生公費待遇津貼發給及賠償辦
    法，作為處理事項業務依據，並確保享受公費待遇之學生於
    畢業後依約按受分發各部隊及軍事機關學校完成服務，以解
    決軍中幹部來源之問題，為達成行政目的所必要，亦未逾越
    合理之範圍。此項規定並作為與接受公費教育學生訂立行政
    契約之準據，且經學校與公費學生訂立契約後，即成為契約
    之內容，雙方當事人自應本誠信原則履行契約上之義務。次
    按軍事學校預備學校軍費生公費待遇津貼發給及賠償辦法第
    4 條規定：「受領公費待遇及津貼之軍費生，於報到時應填
    具志願入學書，志願履行義務及應遵守之事項，並由其法定
    代理人或保證人出具保證書保證之。」第7 條第1 款規定：
    「軍費生應履行之義務及應遵守之事項如下：一依招生簡章
    所定之修業期限完成學業。」第8 條：「違反前條規定者，
    本人或其法定代理人、保證人應賠償所受領之公費待遇及津
    貼。」第9 條第1 項前段：「軍事學校軍費生未依招生簡章
    所定修業期限完成修業者，應賠償軍事學校就讀期間所受領
    之公費待遇及津貼。」第10條第1 款：「依前條賠償之公費
    待遇及津貼，其範圍如下：一公費待遇：就已撥付之全額計
    算。但服裝費依實際領用給與品種數量，照原製時之新品規
    定價格折算之。如為貸與品，按規定繳納，倘有欠繳者，照
    原製時之新品規定價格折算之。二津貼：就已發給之全部數
    額計算。」又按原告97年軍事學校正期班招生簡章拾參、七
    規定：「在校學生受訓期間因故依『軍事學校學生研究生學
    籍規則』或『國軍各軍事學校學則』遭學校開除或退學者，
    應依『軍事學校預備學校軍費生公費待遇津貼發給及賠償辦
    法』賠償在校期間所受領之公費待遇及津貼。」準此以論，
    本件原告於學生受開除或退學處分時，依上揭賠償辦法規定
    及本於保證人所為承諾負責賠償公費全額之意思表示，自得
    請求該受開除或退學之學生與其保證人償還原告所支出之公
    費，亦即享有因行政契約所生之賠償請求權。
七、經查：
  (一)原告主張被告乙○○原係原告正期班101 年班學生，因學科
    成績未達標準，經原告依軍事學校學生研究生學籍規則第7
    章第40條第3 款及空軍軍官學校學生學則第3 篇第4 章第6
    條第3 款等規定，以98年7 月21日空官校教字第0980004235
    號令予以退學。被告乙○○在校期間，原告為其支出之公費
    計有：1.津貼：15萬9,943 元；2.主副食費價款：3 萬8,00
    9 元；3.服裝費：1,922 元；4.教育訓練費：9,773 元；5.
    健保費：1 萬5,804 元，共22萬5,451 元，扣除減免費用2
    萬109 元，合計20萬5,342 元，且被告戊○○出具空軍軍官
    學校入學保證書承諾對於被告乙○○如因轉學、退學或開除
    學籍願負連帶賠償被告乙○○在校期間公費待遇及津貼等情
    ，有卷附被告等之戶籍謄本（見本院卷第12至13頁）、空軍
    軍官學校入學保證書（見本院卷第63頁）、原告98年7 月21
    日空官校教字第0980004235號令（見本院卷第64、65頁）、
    被告乙○○退學名冊暨賠償費用統計表（見本院卷第72頁）
    、原告98年11月2 日空官校教字第0980006385號函（見本院
    卷第74頁）、被告98年11月9 日分期繳款申請書（見本院卷
    第77頁）、原告98年11月17日空官校教字第0980006727號函
    （見本院卷第78頁）、原告99年2 月10日空官校教字第0990
    000962號函（見本院卷第79頁）為證，堪認屬實。
  (二)被告等雖以上開情詞置辯，惟揆渠等所辯各節，並非屬消滅
    債務之事由，無從據以阻卻原告之請求。是被告乙○○已受
    退學處分在案，原告依上揭賠償辦法相關規定請求被告乙○
    ○償還積欠之公費金額，併基於保證契約之法律關係，請求
    被告戊○○給付上開被告乙○○應償還之金額，於法自屬有
    據。
  (三)原告雖復主張請求被告二人應負連帶賠償責任云云。惟按行
    政程序法第149 條規定：「行政契約，本法未規定者，準用
    民法相關之規定。」而依民法第272 條之規定，連帶債務之
    成立，以數人負同一債務而明示對於債權人各負全部給付之
    責任，或法律有明文規定者為要件。至於不真正連帶債務乃
    謂數債務人具有同一目的，本於各別之發生原因，對債權人
    各負全部給付之義務，因債務人中一人為給付，他債務人即
    應同免其責任之債務。故不真正連帶債務之數債務人係各別
    本於與債權人間之法律關係，就同一履行目的，獨自對債權
    人負全部給付之義務，彼此間並不生連帶給付責任（最高法
    院89年度台上字第2240號民事判決意旨參照）。再所謂連帶
    保證債務，係指保證人與主債務人負同一債務，對於債權人
    各負全部給付之責任者而言，連帶保證債務，亦屬保證債務
    之一種，僅保證人喪失先訴及檢索抗辯權，並非保證人與主
    債務人負連帶給付義務。故連帶保證人與主債務人中一人為
    給付，他債務人對債權人之債務亦告消滅，且債權人亦得對
    債務人中之一人或數人或全體，同時或先後為一部或全部分
    之請求，形態上與連帶債務甚為相似。但因債務人間並無主
    體牽連關係，與連帶債務仍有不同，故稱為不真正連帶債務
    。本件被告乙○○應負償還公費之義務，係本於其與原告間
    之公法上入學契約而發生，被告戊○○則係基於公法上義務
    之保證契約，負履行責任，二人並無共同明示對於上開償還
    公費之義務負連帶責任，而係由被告戊○○單獨向原告表示
    就被告乙○○應賠償之義務，負連帶保證責任，故其等雖係
    就同一目的對原告負給付義務，但彼此間無連帶關係，核其
    性質上係屬不真正連帶債務關係。是以關於原告請求被告二
    人應負連帶賠償責任乙節，於法尚欠允洽，不能採取。
  (四)復按「遲延之債務，以支付金錢為標的者，債權人得請求依
    法定利率計算之遲延利息。」「應付利息之債務，其利率未
    經約定，亦無法律可據者，週年利率為5 ％。」亦分據民法
    第233 條第1 項前段、第203 條規定甚明。是以金錢債權雖
    原無約定利息，但於債務人清償遲延時，債權人亦得請求法
    定遲延利息。再依民法第229 條規定：「( 第1 項) 給付有
    確定期限者，債務人自期限屆滿時起，負遲延責任。」「(
    第2 項) 給付無確定期限者，債務人於債權人得請求給付時
    ，經其催告而未為給付，自受催告時起，負遲延責任。其經
    債權人起訴而送達訴狀，或依督促程序送達支付命令，或為
    其他相類之行為者，與催告有同一之效力。」「( 第3 項)
    前項催告定有期限者，債務人自期限屆滿時起負遲延責任。
    」準此以論，本件原告業於起訴前函催被告2 人於文到7 日
    須清償上開積欠之債務，且已於98年11月3 日送達，有原告
    98年11月2 日空官校教字第0980006385號函及送達證書在卷
    可憑（見本院卷第74至76頁）。是被告2 人依法既須負遲延
    責任，則原告併請求被告2 人自本件起訴狀送達翌日即99年
    5 月4 日起至清償日止，按年利率5%計算之遲延利息，自屬
    適法，應予准許。
八、綜上所述，本件原告請求被告2 人各應給付原告20萬5,342
    元及自99年5 月4 日起至清償日止，按年利率5 ％計算之利
    息，如被告一人已為清償，他被告在清償範圍內免其責任，
    應予准許。至於原告訴請被告2 人連帶給付部分，於法尚嫌
    無據，應予駁回。
九、另審酌本件原告雖受部分敗訴判決，但核係因主張被告2 人
    應連帶給付之法律見解有誤所致，就整體訴訟結果而論，並
    無增加被告2 人之訴訟費用，爰命被告2 人共同負擔訴訟費
    用之全部，併此敘明。
據上論結，本件原告之訴為一部有理由，一部無理由，爰依行政
訴訟法第98條第3 項前段、第218 條、第104 條，民事訴訟法第
79條、第85條第1項前段，判決如主文。
中    華    民    國    99    年    7     月    28    日
                    臺北高等行政法院第二庭
                                    法  官  蔡  紹  良
上為正本係照原本作成。
本件以訴訟事件所涉及之法律見解具有原則性者為限，始得於本
判決送達後20日內向本院提出上訴狀並表明上訴理由，如已於本
判決宣示後送達前提起上訴者，應於判決送達後20日內補具上訴
理由（均按他造人數附繕本），且經最高行政法院許可後方得上
訴。
中    華    民    國    99    年    7     月    28    日
                                    書記官  林  俞  文

司法院資訊處製作；財團法人民間司法改革基金會備份。
